臺灣臺北地方法院民事判決　九十年度簡上字第五七五號
　　上　訴　人　乙○○
　　被 上訴 人　甲○○
右當事人間請求損害賠償事件，上訴人對於中華民國九十年六月二十二日本院臺北簡
易庭八十九年度北簡字第一一一○○號第一審判決提起上訴，本院判決如左：
    主      文
原判決命上訴人給付超過新台幣玖萬貳仟柒佰壹拾柒元，及自民國八十九年七月四日
起至清償日止，按年息百分之五計算之利息部分，及訴訟費用之裁判均廢棄。
右廢棄部分被上訴人在第一審之訴駁回。
其餘上訴駁回。
第一、二審訴訟費用由被上訴人負擔三分之二，餘由上訴人負擔。
    事  實
甲、上訴人方面：
  一、聲明：（一）原判決不利於上訴人部分廢棄。
            （二）廢棄部分被上訴人第一審之訴駁回。
  二、陳述：除與原審判決書所載者相同茲予引用外，補稱：
  （一）、原審判決以證人張嘉祥、謝煥忠之證詞，及臺中市區行車事故鑑定委員會
          、臺灣省車輛行車事故鑑定委員會之鑑定意見判決上訴人敗訴，惟查臺中
          市區行車事故鑑定委員會及臺灣省車輛行車事故鑑定委員會之鑑定報告所
          憑之鑑定依據係證人張嘉祥及謝煥忠之證詞而為，而證人張嘉祥則係系爭
          車輛之駕駛人，其於本案訴訟上地位幾與被上訴人相同，依經驗法則根本
          不可能供陳對自己或被上訴人不利之證詞，是其證言偏頗不可偏信。再者
          ，證人謝煥忠固為車禍現場處理之警員，然其並非目擊證人，於本案訴訟
          亦非居於鑑定證人之地位，是其於原審證述「依兩人之筆錄是被告的車變
          換車道不當擦撞至張嘉祥駕駛的車，兩車失控以致於撞到內線護欄．．．
          」等語即屬逸出其職權所為推測之詞，而不可採信，從而前開鑑定報告引
          用該二名證人之證述以為鑑定依據，其鑑定結果自難謂正確。
  （二）、依現場照車所顯示上訴人之車（即Ａ車）與被上訴人車（即Ｂ車）之碰撞
          點在Ａ車右後角，而現場圖繪示Ａ車擦痕在前方，由外車道往左走向，Ｂ
          車擦痕在後方，由跨中、外車道往左走向。若以鑑定報告研判之情形係Ｂ
          車在中線車道正常行駛，而Ａ車由內側車道變換車道不當右後方撞擊Ｂ車
          左前方，而依物理作用之方向，必然是Ａ車輪胎擦痕由中線偏內側車道往
          左偏，不可能輪胎擦痕起點在外線車道。反之，在Ａ車正常行使於中線車
          道之情形下，Ｂ車由外側車道不當進入中線車道，未保持安全車距而撞擊
          Ａ車右後角，Ａ車駕駛之反射動作，必然是方向盤向右打，以抵銷因車遭
          撞擊後往左之衝力，在Ａ車進入外側車道時急踩煞車，方向盤並急往左打
          ，以平衡Ａ車因反射動作時方向盤右打加上車輪運行所帶動往右之衝力，
          終至車頭往左偏行撞擊中央分隔護欄，故其輪胎擦痕由外側車道往左方向
          行進，此時Ｂ車則因左前方之撞擊反作用力之影響及駕駛人本能反應，車
          往右偏行後離開撞擊點即行煞車，方向盤往左打，以抵銷車頭因撞擊往右
          之衝力，故其輪胎擦痕自中外側車道間起往左走向。鑑定報告根本未將駕
          駛人在駕駛時可能之反應動作所造成車輛行進行方向之改變等因素考慮在
          內，徒以駕駛人在警訊時之陳述為主要論據，顯有失公允，鑑定報告中實
          無任何理由可以排除上開可能發生之因素，實難令上訴人甘服。
　（三）、被上訴人主張侵權行損害賠償請求權未舉證上訴人有何故意過失及不法侵
          害行為，且原審判決所援用的人證及鑑定意見有如（一）、（二）所述之
          瑕疪，則原審判決上訴人應負侵權行為損害賠償責任，其判決當然違背法
          令。
  （四）、被上訴人未提出統一發票等資料證明實際支出金額為何，且汽車修理估價
          單列載工資竟高達十一萬九百九十元，亦不符常情。
三、證據：援用原審之立證方法。
乙、被上訴人方面：
  一、聲明：駁回上訴。
  二、陳述：除與原審判決書所載者相同茲予引用外，補稱：
  （一）按證人如果確係在場聞見待證事實，而其證述又非虛偽者，縱令證人與當事
        人有親屬、親戚或其他利害關係，其證言亦非不可採信。本件證人張嘉祥於
        原審證稱「我於右述時地行經肇事地點，我正常行駛於中線車道，內線前方
        有乙部ＥＰ─六六四一自小客，突然自內線變換車道切到外，我被該車擦後
        失控撞到內側護欄。」，此與國道高速公路警察局道路交通事故調查報告表
        之事故現場圖，被上訴人所有之車輛在與上訴人車輛擦撞後，失控撞上內側
        護欄之輪胎擦痕，係自外側車道延伸至中線車道，再到內側車道撞上護欄之
        現場圖，與證人張嘉祥所述其行駛中線車道，上訴人突然變換車道，致其方
        向盤向右打快撞到外側護欄再向左打撞到內側護欄等情相符，所為證言自足
        採信。反之，上訴人於肇事當日於國道公路警察局調查筆錄及臺中區車輛行
        車事故鑑定委員會鑑定會議中均稱不知道自己行駛那個車道，時隔六個月之
        久，竟又稱自己係行駛中線車道，顯係事後推委卸責之詞。另證人謝煥忠係
        車禍肇事現場處理警員，其於原審中及鑑定會議中陳述所見事，鑑定委員會
        依其專業知識，及所附證據所為之鑑定自屬正確。
　（二）上訴人辯稱：「若以鑑定報告研判之情形係Ｂ車（即被上訴人車）在中線車
　　　　道正常行駛，而Ａ車（即上訴人車）由內側車道變換車道不當右後方撞擊Ｂ
　　　　車左前方，依物理作用力之方向，必然是Ａ車輪胎擦痕由中線偏內側車道往
　　　　左偏，不可能輪胎擦痕起點在外線車道」云云。惟查輪胎擦痕乃煞車時所留
　　　　下痕跡，並非撞擊時即留下之擦痕。且依物理作用Ａ車自內側車道不當變換
　　　　車道至中線車道，而撞擊點在Ａ車右後方，車子重心在中間，則Ａ車應係向
　　　　右偏行後，方向盤再往左打。故Ａ車由內側車道變換車道撞擊在中線車道行
　　　　駛之Ｂ車，碰撞點在Ａ車右後角，Ａ車自係向右行致外側車道，方向盤再往
　　　　左打並煞車。此與現場圖所繪示之情形完全相符。是以鑑定報告依現場圖及
　　　　張嘉祥、謝煥忠二位證人之陳述所為判斷完全正確。
　三、證據：援用原審之立證方法外，另聲請訊問證人周鴻謀、陳永隆。
    理      由
一、被上訴人起訴主張：訴外人張嘉祥駕駛伊所有車牌號碼ＱＫ二八一八號自用小客
    車（Ａ車），於民國八十九年四月十日行經國道一號高速公路一七八公里六○○
    公尺處，遭上訴人所駕駛車牌號碼ＥＰ六六四一號自用小客車（Ｂ車），因任意
    變換車道、不當超車所撞毀。爰依侵權行為損害賠償請求權，請求上訴人賠償新
    台幣（下同）二十四萬八千一百五十元及自起訴狀繕本送達之翌日起至清償日止
    ，按年息百分之五計算之利息等情。上訴人則以：車禍當日上訴人係駕車行駛於
    中間第二車道，伊車後方被撞，而非伊撞到被上訴人之車，伊對車禍的發生並無
    過失，且被上訴人並未提出統一發票等資料證明實際損害金額，又汽車修理工資
    估價過高，不符常情等語，資為抗辯。
二、經查，本件上訴人於八十九年四月十日駕駛Ｂ車，行經國道一號高速公路一七八
    公里六○○公尺處，與訴外人張嘉祥駕駛之被上訴人所有之Ａ車，發生擦撞，被
    上訴人所有之Ｂ車受有損害等情，為兩造所不爭執，並有道路交通事故調查報告
    表、內政部警政署國道高速公路警察局道路交通事故調查筆錄等件在卷足憑，自
    堪信為真實。惟上訴人對前揭車禍之發生否認伊有過失，並以前揭情詞置辯，是
    本件首審究者即為車禍之發生是否為上訴人之過失所致？
（一）、查本件事故之發生係上訴人駕駛Ａ車變換車道時未注意安全距離，致擦撞張
        嘉祥所駕駛之Ｂ車所致，張嘉祥駕駛自小客車無肇事原因一節，業據證人即
        處理系爭車禍並製作道路交通事故調查報告表之警員周鴻謀到庭證稱：肇事
        原因經研判如道路交通事故調查報告表肇事經過摘要欄所載，Ａ車變換車道
        不當擦撞Ｂ車，致Ａ、Ｂ兩車失控，撞內側護欄等語無訛（本院九十一年二
        月二十日準備程序筆錄參照），核與證人即Ｂ車駕駛張嘉祥證述：「當天我
        在高速公路南下一七八公里六百公尺處，對方車子在內線車道，我在第二車
        道，被告沒有打信號燈突然轉過來我的車道，我方向盤先向右打快撞到外側
        護欄，再向左打撞到內側護欄」各語（原審卷第三十九至四十頁參照）及卷
        附道路交通事故調查報告表所示：Ａ車輪胎擦痕在前方，由外車道往左走向
        ；Ｂ車輪胎擦痕在後方，由跨中、外車道處往左走向，兩車擦撞點在Ａ車右
        後角，亦可證係上訴人駕駛Ａ車變換車道不當未注意安全距離，致擦撞張嘉
        祥所駕駛之Ｂ車，而發生本件車禍各節相符。並據臺灣省臺中市區車輛行車
        事故鑑定委員會、臺灣省車輛行車事故覆議鑑定委員會鑑定、覆議屬實（臺
        灣省臺中市區車輛行車事故鑑定委員會九十年一月五日中市鑑字第八九○二
        四八號函附鑑定意見書、臺灣省車輛行車事故覆議鑑定委員會九十年四月十
        九日府覆議第九○○五二二號函附原卷第六十七、六十八、九十五頁參照）
        ，自堪信為真實。又按「汽車在行駛途中，不得驟然或任意變換車道，如欲
        越前車或變換車道時，應先顯示方向燈告知前後車輛，並保持安全距離，方
        得超越或變換車道」高速公路交通管制規則第十一條定有明文，上訴人上訴
        人駕駛車輛理應遵守上揭規定，竟於行駛中變換車道時，未保持安全距離及
        採取必要安全措施，撞及被上訴人之汽車，自有過失，上訴人復未證明其有
        何不能注意之情事，所辯無過失云云，自無可採。被上訴人主張上訴人撞毀
        其汽車為有過失等情，堪予採信。
（二）至上訴人辯稱證人張嘉祥與被上訴人利害關係相同，證言偏頗不可採信；臺灣
      省臺中區車輛行車事故鑑定委員會及臺灣省車輛行車事故覆議鑑定委員會採取
      該證人張嘉祥及謝煥忠二名證人之證言為鑑定依據，其鑑定意見亦不可採云云
      。(1)按證人為不可代替之證據方法，如果確係在場聞見待證事實，而其證述又
      非虛偽者，縱令證人與當事人有親屬、親戚或其他利害關係，其證言亦非不可
      採信，最高法院五十三年台上字第二六七三號著有判例可供參照。本件被上訴
      人之Ｂ車事故發生之時既由證人張嘉祥駕駛，則其即確係在場聞見待證事實之
      人，而其有關車禍當時情形之陳述復核與道路交通事故調查報告表所載內容及
      現場圖示相符，揆諸首揭說明，其證言即非不可採信，上訴人謂其證言偏頗不
      可採信，自屬乏據。(2)再觀諸卷附臺灣省臺中區車輛行車事故鑑定委員會及臺
      灣省車輛行車事故覆議鑑定委員會之鑑定意見係綜合警訊筆錄、現場圖、肇事
      車輛照片、證人張嘉祥、周鴻謀之證言等資料所為之專業判斷，而非以張嘉祥
      、謝煥忠之證詞為唯一的鑑定依據，上訴人指摘前開二鑑定委員會之鑑定意見
      以證人張嘉祥及謝煥忠之證言為鑑定依據，亦無足取。
（三）、上訴人另辯稱：「若以鑑定報告研判Ｂ車在中線車道正常行駛，而Ａ車由內
        側車道變換車道不當右後方撞擊Ｂ車左前方，而依物理作用之方向，必然是
        Ａ車輪胎擦痕由中線偏內側車道往左偏，不可能輪胎擦痕起點在外線車道。
        反之，在Ａ車正常行使於中線車道之情形下，Ｂ車由外側車道不當進入中線
        車道，未保持安全車距而撞擊Ａ車右後角，Ａ車駕駛之反射動作，必然是方
        向盤向右打，以抵銷因車遭撞擊後往左之衝力，在Ａ車進入外側車道時急踩
        煞車，方向盤並急往左打，以平衡Ａ車因反射動作時方向盤右打加上車輪運
        行所帶動往右之衝力，終至車頭往左偏行撞擊中央分隔護欄，故其輪胎擦痕
        由外側車道往左方向行進，此時Ｂ車則因左前方之撞擊反作用力之影響及駕
        駛人本能反應，車往右偏行後離開撞擊點即行煞車，方向盤往左打，以抵銷
        車頭因撞擊往右之衝力，故其輪胎擦痕自中外側車道間起往左走向。：：」
        云云，既未據提出相關學理或實務資料以證其說，徒以臆測之詞謂鑑定報告
        未衡量駕駛人在駕駛時可能之反應動作所造成車輛行進行方向之改變等因素
        考慮云云，要不足採，併予敘明。
五、按因故意或過失，不法侵害他人之權利者，負損害賠償責任，民法第一百八十四
    條第一項前段定有明文。承上所述，上訴人因過失撞及被上訴人之汽車，侵害被
    上訴人之汽車所有權，就此發生之損害，自應負賠償責任。是被上訴人請求上訴
    人賠償其汽車毀損所致之損害，即屬有據。茲就被上訴人得請求之損害賠償，分
    敘如後：
  (一)按負損害賠償責任者，除法律另有規定或契約另有訂定外，應回復他方損害發生
    前之原狀，債權人並得請求支付回復原狀所必要之費用，以代回復原狀，如不能
    回復原狀或回復原狀有重大困難者，應以金錢賠償其損害；又不法毀損他人之物
    者，被害人得請求賠償其物因毀損所減少之價值，民法第二百十三條第一項、第
    三項、第二百十五條、第一百九十六條定有明文（民法第二百十三條第三項雖於
    八十九年五月五日公布施行，惟依民法債篇施行法第十二條規定，於民法債篇修
    正施行前因負損害賠償責任而應回復原狀者，亦適用之）。是依上述規定，不法
    毀損他人之車輛，債權人原則上得請求以金錢賠償其修復所需費用及汽車損毀所
    減損價值。
  (二)次按損害賠償，除法律另有規定或契約另有訂定外，應以填補債權人所受損害及
    所失利益為限，同法第二百十六條第一項亦有明定。是不法毀損他人之車輛，如
    其修復所需費用超過原車之價值，因債權人所受之損害，至多不超過原車之價值
    ，故就車輛損毀所受損害之賠償，自應以金錢賠償原車之價值為限，始符填補債
    權人所受損害之立法意旨。又損害賠償之基本原則，一方面在於填補債權人之損
    害，一方面亦同時禁止債權人因而得利，是車輛被毀損時，債權人請求賠償毀損
    所受之損害，應以該車輛被毀損時之價值為限，如非新車，其價值即應按使用年
    限計算其折舊。而目前關於折舊之計算方式，有關損害賠償之法律，並無明文規
    定，參酌所得稅法第五十一條第一項暨其施行細則第四十八條，就固定資產定有
    折舊之計算方法，因其為資產價值估定之標準，與損害賠償事件亦須估定物之價
    值情形相同，自得援引其計算方式，以為計算折舊之參考。
  (三)本件被上訴人之汽車為上訴人過失撞損，查該汽車係八十三年三月間出廠，有上
    訴人提出之行車執照可證，距八十九年四月十日本件事故發生時，已使用滿六年
    ，依卷附行政院所公布固定資產耐用年數表及固定資產折舊率表，採所得稅法所
    定定律遞減法計算其折舊，即自用小客車耐用年數五年，每年折舊千分之三六九
    ，而被上訴人車輛出廠之新車市價為七十七萬七千元，此有台北市汽車商業同業
    公會出具之福特ＭＯＮＤＥＯ各型汽車新車售價表可徵，經六年之折舊，依上開
    定律遞減法計算，折舊後之殘值為四萬九千零五十四元（計算方式如附表（一）
    欄所示）。惟被上訴人另主張其在本件事故發生前之八十八年一月間，甫翻修其
    車輛之前架桿、條桿內架橫架、右大燈、左大燈、角燈、葉子板（一片）、水箱
    架、水箱、散熱馬達水箱、散熱馬達冷氣、前檔玻璃、雨刷、電池等零件，共支
    出五萬七千二百五十元等情，並提出估價單為證，且經證人陳永隆證述屬實，足
    堪為信實，則估定被上訴人被損車輛之價值，自應於系爭車輛折舊後之殘值中扣
    除此翻修部分零件折舊六年後之殘值一千四百九十三元（計算方式如附表（二）
    欄所示）後，加計此部分翻修（該等零件部分應扣除至八十九年四月十日之折舊
    ）所增加之價值四萬五千一百六十五元（計算方式如附表（三）欄所示），是被
    上訴人被損車輛應認有九萬二千七百一十七元之價值（計算方式為（一）減（二
    ）加（三）00000－0000＋45165＝92717）。原審認被上訴人主張其汽車因撞損
    所需修復費用為二十四萬八千一百五十元，依卷附行政院所公布固定資產耐用年
    數表及固定資產折舊率表，採平均法，扣除零件折舊連同工資十一萬零九百九十
    元，為十四萬九千四百二十元，固無不合，然被上訴人汽車損毀之修復所需費用
    ，已超過原車之殘存價值，依上述說明，被上訴人就其車輛損毀所受之損害，僅
    能請求上訴人以金錢賠償其車於事故發生時之價值，即九萬二千七百一十七元。
    至上訴人雖辯稱被上訴人未提出統一發票等資料證明實際支出金額為何，且汽車
    修理估價單列載工資竟高達十一萬九百九十元，亦不符常情云云，惟本院就本件
    車輛損毀所受之損害係以原車之殘存價值為計算依據，被上訴人於本件事故實際
    支出之零件費用、工資，並不在審酌之列，是其就此所辯各語，即無再予論列之
    必要，併此敘明。
  (四)綜上各情，被上訴人因其車輛損毀得向上訴人請求損害賠償之金額，為九萬二千
    七百一十七元。
六、末按因回復原狀而應給付金錢者，自損害發生時起，加給利息；應付利息之債務
    ，其利率未經約定，亦無法律可據者，週年利率為百分之五，民法第二百十三條
    第二項、第二百零三條定有明文。本件被上訴人之損害發生於八十九年四月十日
    ，上訴人迄未賠償被上訴人之損害，則被上訴人自得依上揭規定請求上訴人自支
    付命令狀繕本送達翌日即八十九年七月四日加付法定利息。
七、從而，被上訴人依侵權行為之法律關係，請求上訴人給付九萬二千七百一十七元
    ，及自八十九年七月四日起至清償日止，按年息百分之五計算之利息部分，為有
    理由，應予准許。逾此部分所為請求，為無理由，應予駁回。原審就超過上開應
    准許部分，為上訴人敗訴之判決，自有未洽。上訴意旨就此部分指摘原判決不當
    ，求予廢棄改判，為有理由。至於上開應准許部分，原審判命上訴人給付，核無
    違誤，上訴意旨就此部分指摘原判決不當，求予廢棄，為無理由，應駁回其上訴
    。
八、據上論結，本件上訴為一部有理由，一部無理由，依民事訴訟法第四百三十六條
    之一第三項、第四百四十九條第一項、第四百五十條、第七十九條但書，判決如
    主文。
中　　　華　　　民　　　國　　九十一　　年　　　四　　　月　　　四　　　日
                              　民事第六庭審判長法　　　官　鄭純惠
                                                法　　　官　林孟皇
                                                法　　　官　周玫芳
右為正本係照原本作成
本判決不得上訴
中　　　華　　　民　　　國　　九十一　　年　　　四　　　月　　　四　　　日
　　　　　　　　　　　　　　　　　　　　　　　　法院書記官　王朝枝
附表
（一）系爭車輛殘值計算表（小數點以下四捨五入）
   系爭車輛新車價值：七十七萬七千元
   第一年折舊：二十八萬六千七百一十三元
                 777000 ×0.369＝286713
   第二年折舊：十八萬零九百一十六元
                 000000－000000＝000000
                 000000×0.369＝180916
   第三年折舊：十一萬四千一百五十八元
                 000000－000000＝000000
                 000000 ×0.369＝114158
   第四年折舊：七萬二千零三十四元
                 000000－000000＝000000
                 000000 ×0.369＝72034
   第五年折舊：四萬五千四百五十三元
                 000000－00000＝000000
                 000000 ×0.369＝45453
   第六年折舊：二萬八千六百八十一元
                 000000－00000＝00000
                 00000 ×0.369＝28681
   系爭車輛滿六年之殘價：四萬九千零四十五元
     000000－000000 －000000－000000－00000－00000－00000＝49045
（二）系爭車輛於八十八年一月間翻修更換新零件部分本次修復費用折舊計算表
   更換新零件部分之總價：二萬三千六百五十元
   第一年折舊：八千七百二十七元
                 23650 ×0.369＝8727
   第二年折舊：五千五百零七元
                 00000－0000＝00000
                 00000 ×0.369＝5507
   第三年折舊：三千四百七十五元
                 00000－0000＝0000
                 0000 ×0.369＝3475
   第四年折舊：二千一百九十二元
                 0000－0000＝0000
                 0000 ×0.369＝2192
   第五年折舊：二千六百零九元
                 0000－0000＝0000
                 0000×0.369＝1383
   第六年折舊：八百七十三元
                 0000－0000＝0000
                 0000 ×0.369＝873
   更換新零件部分滿六年之殘價：一千四百九十三元
     00000－0000－0000－0000－0000－0000－000＝1493
（三）系爭車輛於八十八年一月間翻修於扣除更換新零件之折舊並加計工資、烤漆等
      費用後之修車費用總額
  (1)、更換新零件部分滿年之殘價：
      更換新零件部分之總價：三萬二千七百五十元
      第一年折舊：一萬二千零八十五元
                  32750 ×0.369＝12085
      更換新零件部分滿一年之殘價：二萬零六百六十五元
                  00000－00000＝20665
  (2)、工資：一萬八千元
  (3)、烤漆費用：六千五百元
  (4)修車費總額：四萬五千一百六十五元
    20665＋18000＋6500＝45165
